ACORDAO-COMPLETO-2499033

ACÓRDÃO 12461/2021 ATA 32/2021 - SEGUNDA CÂMARA

VISTOS, relatados e discutidos estes autos em que se analisa ato de concessão de reforma deferido pelo Comando do Exército em benefício do Sr. Henrique Mendes Lopes.  
ACORDAM os Ministros do Tribunal de Contas da União, reunidos em Sessão da 2ª Câmara, ante as razões expostas pelo Relator, e com fulcro nos incisos III e IX do art. 71 da Constituição Federal e nos arts. 1º, inciso V, e 39, inciso II, da Lei 8.443/1992, c/c o art. 259, inciso II, do Regimento Interno/TCU, em:
9.1. considerar legal e conceder registro ao ato de concessão de reforma emitido em favor do Sr. Henrique Mendes Lopes, ressaltando-se que a irregularidade que constou do ato, referente ao percentual concedido a título de adicional por tempo de serviço em valor superior ao que fazia jus o interessado, deixou de existir;
9.2. encaminhar cópia desta deliberação ao Comando do Exército; e
9.3. arquivar os presentes autos, nos termos do art. 169, inciso V, do Regimento Interno/ TCU.

Ato de concessão de reforma deferido pelo Comando do Exército em benefício do Sr. Henrique Mendes Lopes.

Segunda Câmara

Comando do Exército.

3. Interessado: Henrique Mendes Lopes (XXX.340.362-XX).

13.1. Ministros presentes: Bruno Dantas (Presidente), Augusto Nardes, Aroldo Cedraz e Raimundo Carreiro.
13.2. Ministros-Substitutos presentes: Marcos Bemquerer Costa (Relator) e André Luís de Carvalho.

MARCOS BEMQUERER

Adoto como Relatório, com os pertinentes ajustes de forma, excerto da instrução da Secretaria de Fiscalização de Integridade de Atos e Pagamentos de Pessoal e de Benefícios Sociais - Sefip, por meio da qual a concessão de reforma constante destes autos foi analisada e cujo encaminhamento contou com a anuência do representante do Ministério Público junto ao TCU, Procurador Sergio Ricardo Costa Caribé (peças 5-7) : 
"EXAME TÉCNICO
Procedimentos aplicados
3. Os procedimentos para exame, apreciação e registro de atos de pessoal encontram-se estabelecidos na Instrução Normativa TCU 78/2018 e na Resolução TCU 206/2007. Essas normas dispõem que os atos de pessoal disponibilizados por meio do e-Pessoal devem ser submetidos previamente a críticas automatizadas, com base em parâmetros predefinidos.
4. As críticas das informações cadastradas na etapa de coleta do ato foram elaboradas e validadas levando-se em conta as peculiaridades de cada ato. Os itens verificados nessa etapa são inerentes a dados cadastrais, fundamentos legais, mapa de tempo, ficha financeira, assim como eventuais ocorrências de acumulação. Trata-se de verificações abrangentes, minuciosas e precisas e sem a necessidade de ação humana e, portanto, menos suscetível a falhas. As críticas aplicadas estão discriminadas no sistema, no Menu e-Pessoal, opção 'Crítica', que podem ser acessadas mediante concessão de perfil específico a servidores do TCU responsáveis pela análise.
5. Além das críticas automatizadas, há verificação humana adicional no caso de haver alertas do sistema ou informações não formatadas, como esclarecimentos do gestor ou do controle interno.  
6. As críticas também consideram os registros do Sistema Integrado de Administração de Recursos Humanos (Siape) . O Siape disponibiliza informações atualizadas sobre as parcelas que integram os proventos, diferentemente, portanto, do e-Pessoal, que informa as parcelas no momento do registro do ato. 
7. Essa confrontação com o Siape fornece uma visão atual e verdadeira da situação, o que permite descaracterizar irregularidades e inconsistências que, embora constantes do e-Pessoal, já foram corrigidas.
8. As verificações detectadas no ato encontram-se discriminadas na aba de pendências do ato no sistema e-Pessoal, bem como no espelho do ato contemplado por esta instrução.
Exame das Constatações
9. Ato: 13253/2017 - Inicial - Interessado: HENRIQUE MENDES LOPES - CPF: XXX.340.362-XX
9.1. Parecer do Controle Interno: considerar o ato Legal.
 Constatação e análise: 
9.2.1. Percentual informado para a rubrica 'ADIC TP SV' é maior que a quantidade de anos válida para fins de ATS, que é de 23 anos, conforme Mapa de tempos. 
a. Justificativa do Gestor de Pessoal: QUANDO DA PASSAGEM PARA A RESERVA REMUNERADA O INATIVO FAZIA JUS A 26% DE ADICIONAL TEMPO DE SERVIÇO, CONFORME MP Nº 2.215-10, DE 31 AGO 01.
b. Análise do Controle Interno: justificativa do gestor esclarece pendência.
c. Análise da Equipe Técnica: ilegal.
O interessado, até 29/12/2000, tem 22 anos e 06 meses e 06 dias e tem ainda 01 ano e 00 meses e 00 dias de Licença especial (LE) não gozada, que, para fins de tempo de serviço e de gratificação de tempo de serviço, conta para todos os efeitos legais, conforme demonstrado no parágrafo 2º do artigo 137 da Lei nº 6.880/80, logo faz jus à gratificação de tempo de serviço de 25%, tendo em vista o arredondamento quanto o tempo é superior a 180 dias, segue transcrição da legislação que ampara o ATS:
	Lei 6.880/80
'At. 137
II - 1 (um) ano para cada 5 (cinco) anos de tempo de efetivo serviço prestado pelo oficial do Corpo, Quadro ou Serviço de Saúde ou Veterinária que possuir curso universitário até que este acréscimo complete o total de anos de duração normal do referido curso, sem superposição a qualquer tempo de serviço militar ou público eventualmente prestado durante a realização deste mesmo curso;
IV - tempo relativo a cada licença especial não-gozada, contado em dobro;
V - tempo relativo a férias não-gozadas, contado em dobro;
§ 2º Os acréscimos a que se referem os itens II, IV e V serão computados somente no momento da passagem do militar à situação de inatividade e, nessa situação, para todos os efeitos legais, inclusive quanto a percepção definitiva de gratificação de tempo de serviço, ressalvado o disposto no § 3º do artigo 101.'
Entretanto, mesmo contando com tal tempo, o tempo total do militar é de 22 anos, 06 meses e 06 dias, que é transformado em 23 anos de serviço, mais 01 ano de Licença Especial (LE) não gozada que conta em dobro (02 anos) , o que corresponde a um percentual de 25% de gratificação de Adicional de Tempo de Serviço (Rubrica - B03-ADIC TP SV (Vantagem de caráter pessoal - Adicional por tempo de serviço) , e não de 26% como vem sendo paga.
Frente a tal irregularidade, o ato não pode receber a chancela de legalidade, devendo tal ato ser apreciado pela ILEGALIDADE, com reajuste para 25%.
9.3. O quadro resumo de ocorrências e, quando for o caso, o detalhamento da norma legal e da jurisprudência para a inconsistência acima elencada encontram-se no anexo II dessa instrução. 
9.4. Encaminhamento do ato: 
9.4.1. Considerar ILEGAL e recusar registro do ato de reforma de HENRIQUE MENDES LOPES do quadro de pessoal do COMANDO DO EXÉRCITO, com base nos arts. 71, inciso III, da Constituição Federal, 1º, inciso V, e 39, inciso II, da Lei 8.443/1992 e 260, § 1º, do Regimento Interno/TCU. 
9.4.2. Com fulcro no art. 262, caput, do Regimento Interno deste Tribunal, determinar ao COMANDO DO EXÉRCITO que: 
a. dê ciência, no prazo de quinze dias, contados da notificação, do inteiro teor desta deliberação ao interessado, alertando-o de que o efeito suspensivo proveniente da interposição de eventuais recursos junto ao TCU não o exime da devolução dos valores percebidos indevidamente, caso o recurso não seja provido;
b. informe o teor do acórdão que vier a ser prolatado, encaminhando ao TCU, no prazo de trinta dias, comprovante da data de ciência pelo interessado, nos termos do art. 4º, § 3º, da Resolução TCU 170/2004;
c. emita novo ato, livre da irregularidade ora apontada, em substituição ao ato de reforma de HENRIQUE MENDES LOPES, submetendo-o à nova apreciação por este Tribunal, na forma do artigo 260, caput, também do Regimento;
d. dispense a devolução dos valores indevidamente recebidos de boa-fé até a data da ciência do COMANDO DO EXÉRCITO, do acórdão que vier a ser proferido, com base no Enunciado 106 da Súmula da Jurisprudência do TCU; e
e. promova o recálculo, no prazo 15 (quinze) dias, contados a partir da ciência desta deliberação, sujeitando-se a autoridade administrativa omissa à responsabilidade solidária, do valor atualmente pago relativo à rubrica apontada, em face de manifesta ilegalidade.
CONCLUSÃO
10. A abrangência e a profundidade das verificações levadas a efeito fundamentam convicção de que o ato 13253/2017 pode ser apreciado pela ilegalidade, em razão das irregularidades apontadas no item Exame das Constatações desta instrução, que representam afronta à legislação e à jurisprudência de referência.
11. O aludido ato deu entrada neste Tribunal há menos de cinco anos, não sendo aplicável, portanto, o procedimento de contraditório e ampla defesa determinado pelo Acórdão 587/2011-TCU-Plenário.
PROPOSTA DE ENCAMINHAMENTO
12. Ante o exposto, com fundamento no art. 71, inciso III, da Constituição Federal, no art. 1º, inciso V, e art. 39, incisos I e II, da Lei 8.443/1992, no art. 260 do Regimento Interno do Tribunal de Contas da União, propõe-se: 
12.1. considerar ILEGAL e recusar registro do ato de reforma de HENRIQUE MENDES LOPES do quadro de pessoal do COMANDO DO EXÉRCITO, com base nos arts. 71, inciso III, da Constituição Federal, 1º, inciso V, e 39, inciso II, da Lei 8.443/1992 e 260, § 1º, do Regimento Interno;
12.2. com fulcro no art. 262, caput, do Regimento Interno deste Tribunal, determinar ao COMANDO DO EXÉRCITO que: 
12.2.1. emita novo ato, livre da irregularidade ora apontada, em substituição ao ato de reforma de HENRIQUE MENDES LOPES, submetendo-o à nova apreciação por este Tribunal, na forma do artigo 260, caput, também do Regimento;
12.2.2. dê ciência, no prazo de quinze dias, contados da notificação, do inteiro teor desta deliberação ao interessado, alertando-o de que o efeito suspensivo proveniente da interposição de eventuais recursos junto ao TCU não o exime da devolução dos valores percebidos indevidamente, caso o recurso não seja provido;
12.2.3. dispense a devolução dos valores indevidamente recebidos de boa-fé até a data da ciência do COMANDO DO EXÉRCITO, do acórdão que vier a ser proferido, com base no Enunciado 106 da Súmula da Jurisprudência do TCU;
12.2.4. informe o teor do acórdão que vier a ser prolatado, encaminhando ao TCU, no prazo de trinta dias, comprovante da data de ciência pelo interessado, nos termos do art. 4º, § 3º, da Resolução TCU 170/2004; e
12.2.5. promova o recálculo, no prazo 15 (quinze) dias, contados a partir da ciência desta deliberação, sujeitando-se a autoridade administrativa omissa à responsabilidade solidária, do valor atualmente pago relativo à rubrica apontada, em face de manifesta ilegalidade."
É o Relatório.

não há.

Procurador Sergio Ricardo Costa Caribé.

PESSOAL. REFORMA. PERCENTUAL DEFERIDO A TÍTULO DE ADICIONAL DE TEMPO DE SERVIÇO NA VIGÊNCIA DO ATO ALÉM DO VALOR DEVIDO PARA O CASO CONCRETO. ALTERAÇÕES POSTERIORES NA ESTRUTURA REMUNERATÓRIA. DESCARACTERIZAÇÃO DA IRREGULARIDADE INICIALMENTE CONSTATADA. APLICAÇÃO DO DISPOSTO NO ART. 260, § 4º, DO REGIMENTO INTERNO/TCU. LEGALIDADE DA CONCESSÃO E REGISTRO DO ATO.

REFORMA (REFO)

Secretaria de Fiscalização de Integridade de Atos e Pagamentos de Pessoal e de Benefícios Sociais - Sefip.

Em apreciação a concessão de reforma deferida pelo Comando do Exército em benefício do Sr. Henrique Mendes Lopes (peça 3) .
2.	A Secretaria de Fiscalização de Integridade de Atos e Pagamentos de Pessoal e de Benefícios Sociais do TCU (Sefip) , na instrução de peça 5, propõe a ilegalidade do ato por considerar que o percentual atualmente de 26%, pago a título de adicional de tempo de serviço atribuído ao interessado, é superior ao que está amparado por lei.
3.	No parecer de peça 7, o Ministério Público junto ao Tribunal (MPTCU) ratificou as conclusões da Sefip pela ilegalidade do ato. 
4.	Com as devidas vênias, manifesto-me em discordância dos pareceres precedentes pelas razões que passo a expor.
5.	De início, observo que o adicional por tempo de serviço nas carreiras militares foi extinto pela Medida Provisória 2.215/2001, nos termos do art. 30, a seguir descrito:
"Art. 30.  Fica extinto o adicional de tempo de serviço previsto na alínea 'c' do inciso II do art. 1º desta Medida Provisória, assegurado ao militar o percentual correspondente aos anos de serviço a que fizer jus em 29 de dezembro de 2000."
6.	Conforme a redação original do art. 56, parágrafo único, da Lei 6.880/1980, dispositivo vigente na data da reforma, "para efeito de contagem das quotas, a fração de tempo igual ou superior a 180 (cento e oitenta) dias será considerada 1 (um) ano". Diante dessa regra, visto que o militar ingressou nas Forças Armadas em 02/07/1980 e que completou, até 29/12/2000, 22 anos, 06 meses e 06 dias de tempo de serviço de atividade militar e ainda tem direito a 01 ano e 00 meses e 00 dias de Licença Especial (que se conta em dobro, 02 anos, quando não gozada) , fazia jus ao adicional por tempo de serviço de 25%, já computado o arredondamento previsto no sobredito art. 56. 
7.	Ocorre que o referido militar, quando passou para a reserva e após a concessão da reforma, percebia, a título do referido adicional, a fração de 26%, valor superior àquele que está assegurado por lei. Tal informação consta do ato de peça 3, p. 3.
8.	No entanto, consoante se verifica na ficha financeira acostada na peça 8, a estrutura remuneratória do interessado foi alterada e a rubrica referente ao adicional de tempo de serviço deixou de integrar os proventos de reforma. É que a Lei 13.954/2019 criou o adicional de compensação por disponibilidade militar, sendo este adicional incompatível com o pagamento do adicional por tempo de serviço. Senão vejamos:
"Art. 8º É criado o adicional de compensação por disponibilidade militar, que consiste na parcela remuneratória mensal devida ao militar em razão da disponibilidade permanente e da dedicação exclusiva, nos termos estabelecidos em regulamento.
§ 1º É vedada a concessão cumulativa do adicional de compensação por disponibilidade militar com o adicional de tempo de serviço de que trata o inciso IV do caput do art. 3º da Medida Provisória nº 2.215-10, de 31 de agosto de 2001, sendo assegurado, caso o militar faça jus a ambos os adicionais, o recebimento do mais vantajoso."
9.	Com isso, uma vez que restou descaracterizada a irregularidade que integrou o ato de reforma em epígrafe, aplica-se o disposto no art. 260, § 4º, do Regimento Interno/TCU:
"§ 4º Os atos que, a despeito de apresentarem algum tipo de inconsistência em sua versão submetida ao exame do Tribunal, não estiverem dando ensejo, no momento de sua apreciação, a pagamentos irregulares, serão considerados legais, para fins de registro, devendo ser consignada no julgamento a ressalva em relação à falha que deixou de existir."
10.	Diante do exposto, o ato de concessão de reforma deve ser considerado legal, devendo ser concedido seu registro em favor do Sr. Henrique Mendes Lopes, tendo em vista que a irregularidade que constou do ato, referente ao percentual concedido a título de adicional por tempo de serviço em valor superior ao que fazia jus o interessado, deixou de existir (v.g. Acórdão 11269/2021-TCU-Primeira Câmara, relator: Min. Vital do Rêgo) .
	Ante o exposto, manifesto-me por que seja adotada a deliberação que ora submeto a este Colegiado.
TCU, Sala das Sessões, em 14 de setembro de 2021.
MARCOS BEMQUERER COSTA
Relator